行　政　法　院　判　決　　　　　　　　　　　　　八十八年度判字第一八○九號
　　原　　　告　甲○○
　　訴訟代理人　陳中和
　　被　　　告　財政部台北市國稅局
右當事人間因綜合所得稅事件，原告不服行政院中華民國八十七年八月三日台八十七
訴字第三八六四一號再訴願決定，提起行政訴訟，本院判決如左︰
　　主  文
原告之訴駁回。
　　事  實
緣原告八十一年度綜合所得稅結算申報，被告以其漏報取自國防部中山科學研究院（
以下簡稱中科院）之薪資所得計新台幣（下同）二五七、○四○元，乃核定補徵稅額
一三、五五九元。原告不服，就取自中科院薪資所得二五七、○四○元部分，申經復
查結果，未准變更，提起訴願、再訴願均遭決定駁回，遂提起本訴，茲摘兩造訴辯
意旨於次：
原告起訴意旨及補充理由略謂：一、系爭所得（品位加給、技術加給部份）應免徵所
得稅：（一）按民國五十五年中華民國政府最高當局鑑於國際情勢日緊，國防科技必
須力求自主，以使國家屹立不搖，遂根據動員戡亂時期臨時條款第四條戡亂時期本憲
政體制授權總統得設置動員戡亂機構，決定動員戡亂有關大政方針。第五條總統為適
應動員戡亂需要，得調整中央政府之行政機構、人事機構及其組織所授予的權力，創
立中山科學研究院，並依據憲法第一百六十五條國家應保障教育、科學、藝術工作者
之生活，並依國民經濟之發展，隨時提高其待遇，第一百六十六條國家應獎勵科學之
發明與創造，保護有關歷史、文化、藝術之古蹟、古物，第一百六十七條國家對於左
列事業或個人，予于獎勵或補助．．．三、於學術或技術有發明者。．．．為法源，
核予中科院非軍職員工部份所得（即品位加給、技術加給）免徵所得稅之租稅優惠，
並稍為彌補軍文職人員（至今軍官品位加給仍為免稅）同工不同酬之憾，並為網羅滯
留海外人才，歸國效命之有利因素。以憲法為國家之根本大法，第一百七十一條法律
與憲法牴觸者無效之法定鐵則，原告據此主張被告機關及其上級督導機關財政部引用
稅捐稽徵法第二十一條第一款追課五年稅之處分事件顯然無效。蓋部份免稅突然轉為
全部所得皆為應稅所得，實為實質的降低待遇措施，自難謂無牴觸憲法第一百六十五
條依國民經濟之發展，隨時提高其待遇之保障。就中科院之命名、創立時之背景動機
、及三十餘年的發展成就（IDF 戰鬥機、雄蜂、天弓、天劍等飛彈及其他可公開或不
可公開之成就、各級研究人員之研究心得皆存於本院圖書館中可供鈞院查證），自有
憲法第一百六十五條、第一百六十六條、第一百六十七條第三項之適用，應為無可置
疑之事實。（二）再按「個人之綜合所得總額，以其全年左列各類所得合併計算之．
．．第三類：薪資所得．．．凡公、教、軍、警、公私立事業職工薪資及提供勞務者
之所得：薪資所得之計算，以在職務上或工作上取得各種薪資收入為所得額。前項薪
資包括：薪金、俸給、工資、津貼、歲費、獎金、紅利、各種補助費及按月或按年分
期給付之退休金或養老金．．．。」為所得稅法第十四條第一項第三類所明定。同法
第四條第八款「左列各種所得，免納所得稅．．．八、中華民國政府或外國政府，國
際機構、教育、文化、科學研究機關、團體，或其他公私組織，為獎勵進修、研究或
參加科學或職業訓練而給與之獎學金及研究、考察補助費等。但受領之獎學金或補助
費，如係為授與人提供勞務所取得之報酬不適用之」中之但書規定，顯然為德不彰，
牴觸憲法第一百六十七條國家應獎勵科學之發明與創造．．．第一百六十七條第三項
．．．於學術或技術有發明者．．．之保障。試問如沒有經年累月實驗證明，再放大
架設等實際勞務（心）之提供，何來科學之發明與創造，學術與技術之發明（中科院
有足夠的例證，可供鈞院查證），原告據此主張，系爭之中科院代表國家所核予國防
科技人才之品位加給（技術加給），不論發放之形式如何，皆有憲法第一百六十六條
、第一百六十七條所明定獎勵措施所引伸出租稅優惠之免稅規定之適用。二、政府機
關對人民之信賴應予保護：（一）又按「機關之間對法條施行若有爭議，在爭議未確
定前，如對人民權益有所影響，應選擇對人民最有利之方法為之」。此法治國家行政
權作用時之基本原則下，為避免侵害人民的權利，依應為之當然限制。況且，如果其
中之一機關施行之結果是對人民有利之受益處分，且其依據是之前即已核定所為之行
政命令或機關與人民簽訂契約時即為之固有宣示，則縱或與其他機關間有爭議，最後
結果如何，也不能因此否認原有之受益結果，加以追回，或有追回之必要時，亦應由
做成受益決定之機關代為負擔。而此行政作用上之限制，是基於基本法理「誠信原則
」，乃衍伸至行政法上即為「信賴保護原則」及「不溯及既往原則」之原理而生，以
避免人民對國家法治之不信任，而導致其他惡劣之後果（參鈞院七十年度判字第九七
五號、七十一年度判字第一一一○號、七十九年度判字第二○九五號行政法院裁判要
旨。（二）故公法之爭議，應有右述「信賴保護原則之適用」（參鈞院七十六年判字
第四七四號判決），蓋不管行政機關之決定是否合法，除了重大且明顯之瑕疵或其違
法係可歸責於納稅義務人外，行政機關之行為一經表露於外，人民通常會對其所造成
「法律狀態」之存續寄以信賴，並依之作為行為依據，此種依據信賴，應受保護，否
則人民將生活於一不確定之法律狀態中。(1)查本案品位加給（或技術加給）應否課徵
所得稅，在民國六十八年財政部雖擬具辦法於六十八年十一月八日台六十八財字第一
一二○四號報行政院函准備查在案，並以台財稅第三八五○一號函復國防部；國防部
及中科院秉此遵循往例，就系爭所得仍依憲法第一百六十六條、第一百六十七條所衍
伸出的租稅優惠獎勵措施（即所得稅第四條第八款，非但書部份）認定為免稅所得，
因此並未開立扣繳憑單於原告。甚者，稅捐稽徵機關逐年審閱中科院相關之會計資料
，對系爭金額未予扣繳乙節，皆認同中科院之主張，未予置喙，可證稅捐稽徵人員亦
認定該所得為研究補助費。就所得稅法第九十五條稽徵機關應隨時調查扣繳義務人對
於有關扣繳報告是否確實，並督促依照本法規定扣款繳納所授於稅捐稽徵人員法定稽
徵認定權責，從民國五十五年中科院創立以至民國八十年長達二十五年的認證下，原
告據此認為就領受自中科院代表國家所核予品位加給（技術加給）免稅待遇之法定效
力生效，為無可置疑之事實，信賴保護原則亦因而確立。(2)再就財稅機關之作為以觀
，除前項所述外，財政部賦稅署於八十年一月四日就納稅義務人所提出中科院非軍職
人員薪資未盡合理之建言，移交桃園縣稅捐稽徵處查明，經該處大溪分處派員調查瞭
解，結果略以：「據中科院稱其員工薪資係分本俸及品位加給（技術加給）兩部份，
本俸依法課稅。至品位『技術』加給依所得稅法第四條第八款規定為研究補助費，依
法免納所得稅。」並函復納稅義務人略以：「中科院員工研究（技術）加給，係政府
為獎勵科技人員科技研究工作之研究補助費，此研究補助費台端建議應改成單一薪俸
核課綜合所得稅，以健全所得稅制，此案俟所得稅法修正時將一併建議上級單位參採
」。本案系爭所得依上開所陳，迨至民國八十年稅捐稽徵機關仍視為免稅所得。(3)溯
自八十一年七月一日財政部台灣省北區國稅局成立，對中科院給付之「品位加給」與
「技術加給」究竟可否適用所得稅法第四條第八款規定免課所得稅，認滋生疑義，乃
於八十二年四月十五日北區國稅三第八二○○七三○七號函財政部建議「考量中科院
薪給制度對研究補助費性質之加給未按個案給付，致應列入課稅範圍之因素，採不溯
既往原則；明定自八十二年度起，中科院非軍職人員研究補助費性質之品位（技術）
加給均應列入薪資所得扣繳範圍，並應依法申報綜合所得稅。」以1.政府機關乃屬一
體，尚不得因編制之改變，而否認前者作為，是以在未有新函令發佈前，自不應因編
制之改變，肆意將免稅所得列為應稅所得。2.又北區國稅局亦坦承系爭品位加給（技
術加給）究竟是否合於免稅要件滋生疑義。3.再就北區國稅局於該函中亦建議「採不
溯既往原則；明定自八十二年度起．．．」依右述足證財稅機關亦認定系爭品位加給
（技術加給）為免稅所得，政府對於人民信賴應予保護。三、其他有利原告之見解：
（一）又李總統在八十四年十月十二日裁示「中山科學研究院文職員工「品位加給」
及『技術津貼』所得稅追繳案，財稅單位對法律的引用，不宜因時而異，以溯及既往
的方式，追課亦有不妥，本案涉及人數眾多波及層面甚廣，甚可能衍生之社會問題，
應予重，希行政院相關單位儘速妥善處理，以免影響政府威信及當事人權益」。誠
哉斯言，中華民國憲法保障人民之權利義務不會因時而異，追課五年李總統亦認屬不
妥，影響政府威信及當事人權益。縱然不為原告權益計，亦得為國家科技發展長遠計
，並非全然免稅的租稅優惠制，是為中科院吸收優秀新血輪，永續發展的不二法門；
試問無天弓飛彈之順利部署，豈有美製愛國者飛彈之獲得，無雄蜂飛彈已巡弋海疆，
美製魚叉飛彈又豈易獲得，台海和平因而確保不少，或明或暗之全民利益福祉，斷非
一億餘元的區區稅收所得所可比擬。被告機關基於職掌欲追課此一億餘元稅收本無可
厚非，但其缺乏二位蔣故總統之眼光與胸襟，以另類思維來思考，顯然又不符國家整
體利益之要求，有因小失大之譏。（二）又訴願法第十九條：「訴願就書面審查決定
之，必要時，得為言詞辯論。」第二十六條：「各機關辦理訴願事件，應設訴願審議
委員會，組成人員以熟諳法令者為原則，其中社會公正人士、學者、專家不得少於訴
願審議委員會成員三分之一規定，原告認為此案牽連甚廣，行政院及財政院所屬訴願
委員會未召開言詞辯論，亦有失公允。（三）再則中科院組成工作分子約類分為軍官
及文職人員，文職人員又細分為文官、科技聘僱、技術員、行政聘僱、僱工五類，其
中軍官、文官、科技聘僱皆同領受品位加給（是故中科院的軍官較非在中科院任職之
軍官多領了一筆品位加給），但軍官的品位加給至今仍是免稅，而文官、科聘人員的
品位加給如不能免稅，將導致同工不同酬的不平衡心理產生，而損及研發成效，是為
當時層峰核予品位加給、技術加給免稅的另一主要考量之因素。（四）聯合報八十七
年二月二十六日報導：今年起中小學教師之課後輔導、暑期藝術活動所得，要開始繳
納所得稅。（賦稅署長王得山表示，過去財政部不瞭解中小學教職員有政府發放薪資
以外的所得，最近有人向財政部查詢，財政部在研究稅法規定後，發現這類所得並不
是稅法規定之免稅範圍，因此發佈新解釋令，並且由今年起適用。）。檢視此篇報導
，原告赫然發現財稅單位並未就另發現應徵之稅捐者，依法應補徵教職員五年漏稅額
並予於處罰，僅以「不瞭解」一詞帶過，另外軍醫除軍餉免稅外，在軍醫院執業的加
給均需繳稅，而中科院軍職員工除軍餉外，其研究加給（品位加給）亦可免稅賦。此
種不公平的現象，顯示財稅單位嚴重違法失職，圖利特定階層人士。（五）自立晚報
八十七年五月二十三日報導中科院的成立創始，及現今面臨的困境，追課品位（技術
）加給所引起抗爭事件，十分詳實，其中提及中科院是由蔣介石總統一聲令下而創立
，顯然一般輿論亦承認中科院的創立，來自於動員戡亂時期所賦於總統權利而成立的
研發機構，其享有免稅之租稅優惠待遇，是可以推論而得。四、中華民國八十七年七
月一日起中科院非軍職人員適用勞動基準法以前，國防部是以軍事審判法「第三條左
列各款之人，視同現役軍人：一、陸海空軍所屬軍用文職人員及專任聘僱人員。二、
文職公務員兼任軍職，於戰時負有作戰任務，而犯陸海空軍刑法或其特別法與軍事有
關者之罪者。三、．．．。」來規範中科院所有非軍職員工與現役軍人聯合演習、武
器性能驗證等執行正作戰任務。民國六十八年財政部以台財稅第三八五○一號函授
權國防部及中科院自行認定非軍職員工之品位加給「技術加給」課稅徵免原則時，作
出依憲法第一百六十五條、第一百六十六條、第一百六十七條所明定獎勵措施所引伸
出的所得稅法第四條第八款非但書部分及以軍事審判法第三條「視同現役軍人」之規
定，而比照所得稅法第四條第一款現役軍人之薪餉免稅之條文，核給非軍職人之品位
加給（技術加給）部分免稅之待遇。所以中科院非軍職員工之品位加給（技術加給）
的免稅基礎是有堅實之法律依據的；縱然為稅賦公平起見，必須取消免稅待遇，亦應
當準用軍人之起課標準，同步實施，更免於追課五年之所得稅，方為合理、合於法治
。五、政府對於人民之施政應符合公平原則：更有甚者，財政部就與中科院非軍職員
工免稅性質雷同之中、小學教師課外課輔所得之起課作為，竟採用不同之標準，不往
前追溯追課中、小學教師五至七年課外課輔所得，顯然有違憲法第七條「中華民國人
民、無分男女、宗教、種族、階級、黨派，在法律上一律平等」之保障，實難於令原
告心服。六、綜合上述，原告等認定中山科學研究院就其命名、成立背景及動機、三
十年來的研發成就，自有憲法第一百六十五條、第一百六十六條、第一百六十七條規
定之適用，復經稅捐稽徵人員依所得稅法第九十五條所授與法定認證權利，歷經二十
五年的認證（有監察院的調查報告可證） ，國防部及中山科學研究院代表國家所核
予中科院非軍職員工品位加給（技術加給）免稅的法律效力為已確立。以政府本屬一
體，對於人民之承諾有不可不履行而分割承擔責任的義務；縱或認為原先之承諾有更
改之必要時，亦必採不溯既往之原則，不宜追課，以免有損政府威信及當事人權益，
況且所得稅法第四條第八款但書規定有牴觸憲法第一百六十六條國家應獎勵科學之發
明與創造．．．之規定，試問如果沒有經年累月的實驗驗證再實際放大架設為工廠的
實質勞務（心）提供，何來科學之發明與創造，學術與技術之發明呢﹖由部分免稅的
待遇，變為全部所得皆為應稅所得，是為降低待遇之措施又牴觸憲法第一百六十五條
．．．並依國民經濟之發展，隨時提高其待遇之保障；憲法第一百七十條法律與憲法
牴觸者無效，中央法規標準法第十一條法律不得牴觸憲法，命令不得牴觸憲法或法律
，下級機關訂定之命令不得牴觸上級機關之命令的規定，足證財稅機關引用所得稅法
第四條第八款中但書規定及稅捐稽徵法第二十一條第一款之述欲追課中科院非軍職
員工受領自國防部及中科院代表國家所核予之品位加給（技術加給）免稅部份之所得
稅，有不能適用之爭議。七、按我國憲法第七條「中華民國人民、無分男女、宗教、
種族、階級、黨派，在法律上一律平等」之平等權規定，為現代民主法治國家的憲法
所共同承認保障的一種權利，如果連這一點都做不到，就是獨裁政權。以目前中華民
國民主法治的發達，原告等寧願相信鈞院應已經擺脫中國官場上，傳統官官相護的陋
規，勇於洗刷讓全國老百姓長久以來所垢病的「司法不公」刻板觀念，而使正義伸張
，憲法平等公道得以彰顯，是為增進真正公共利益的守護者。查公私立國民中、小學
教師及行政人員有課外教學及輔導所得，當已行之多年，原告確信應早於中科院非軍
職員工所領之品位加給（技術加給）之前甚多；蓋國民中、小學之設置，是一個國家
的教育根本，必先有這些基礎教育的紮根及後續的高中、大學、研究所、國外深造的
漫長培育過程，方能使蔣介石總統在民國五十五年一聲令下創立中科院時及往後二、
三十年能有源源不斷的高科技人材投入國防高科技的行列中，所以中、小學教師課外
課輔所得的存在由來已久，祇是財政部及其所屬稅捐稽徵人員怠忽職守，有負全國人
民依所得稅法第九十五條所賦於稽徵責任。又查所得稅法第九十五條條文中所稽徵
機關應隨調查扣繳義務人對於有關扣繳報告是否確實，並督促依照本法規定扣款繳納
的「應」字為肯定語氣並非「得」字，有強迫財政部及所屬稅捐稽徵人員須自動去查
去認證的法定責任，沒有做即為違法或已經查證了而不作為應稅之表示，即為免稅效
力已確立（如本案系爭之中科院非軍職人員品位加給「技術加給」之免稅效力，是經
稅捐稽徵人員長達二十五年認證所獲得），並非他造財政部及其所屬各國稅局所辯稱
，僅係為加強課稅資料之正確性，授予稽徵機關調查及督促扣繳義務人對於扣繳報告
之確實性之卸責言詞所能抵賴，試問國家設官分職給於高額俸祿，所為何事﹖不過要
其盡忠職守，保護善良人民，免於遭受違憲違法之不平等對待，斷非遁詞巧辯所能脫
罪﹖今中、小學教師之課外課輔所得與中科院非軍職人員所領之品位加給（技術加給
）之起課作為性質雷同，皆同為他人所檢舉，而產生的稅負徵免爭議，理應同等對待
，不應厚此薄彼有違憲法、法律上一律平等之保障。但財政部賦稅署卻以已往並不知
中、小學老師、行政人員有這筆收入或教育部及學校當局皆認為系爭所得為免稅所得
而未辦理扣繳，國稅局亦未予課稅為由，以「信賴保護原則」屈於維護，不往前追課
五、七年課外課輔所得，以取悅中、小學教職員，遂使國家法令尊嚴掃地，憲法平等
精神蕩然。所以中科院非軍職人員為保衛憲法平等權的行使，及李總統八十四年十月
十二日的裁示優於行政院秘書長函的中央法規標準法第十一條律定法理的維護。七、
就大院八十七年度判字第二○一九號判決理由事項，對原告有利之部分，及行政命令
生效日期之規定未參酌民國七十八年四月二十九日行政院台八十七規字第一○九○四
號函釋規定辦理，仍維原判，顯有違誤，而提出原告免於追課五年稅之補充主張。復
依稽徵機關之答辯：『況財政部台灣省北區國稅局於八十二年間派員前往中科院調查
瞭解結果，其支付中科院非軍職人員之品位加給及技術津貼確係按月給付方式，復經
中科院．．．等語。足見中科院給付非軍職人員之品位加給及技術津貼之所得屬經常
性補助費云云；其中明顯述及稽徵機關承認系爭品位加給及技術津貼為經常性補助費
，則依第四條第八款之規定自屬免稅範圍。又如依所得稅法第十四條第一項第三類「
薪資所得．．．及依第四條規定免稅之項目不在此限。」之規定，復無扣繳憑單，原
告當年自不負申報義務。八、依大院判決八十七判例第二○一九號判決主要理由事項
：「而首揭所得稅法之規定也一直未變，僅補充解釋該稅法之行政院及財政部函函釋
變更．．．」明確表示大院之評事亦同意財政部六十八年台財稅第三八五○一號及行
政院八十四台財三七○○七函確為補充法律規定。並且由徵免原則變更為徵稅確立，
則依行政院七十八年四月二十九日行政院台七十八規字第一○九○四號函第二項『至
如行政機關本於職權就法規條文未規定事項所作補充規定，應自補充規定下達日生效
，亦經本院七十一年三月二十四日台七十一財字第四五四七號函釋有案．．．』之規
定；本件系爭品位加給、技術津貼遲至八十四年台財三七○○七號函始補充解釋確立
應予繳稅，自不應產生追溯問題，合該指明。九、本案爭議之一為所得稅法第四條第
八款規定，國防部與財政部兩造行政機關，因認知差異造成爭議，雖經鈞院形成依法
課稅之判例，然若干背景及事實經過仍足資參採；在財政部於民國六十八年函示徵免
原則適用之前，早於民國五十五年中科院成立之初，即實施研究補助費及技術津貼之
發放制度，並奉當時國防部核示免稅，免稅認定之理由，悉依專案計畫之有無、員工
對各專案之各別貢獻之程度，技術能力反應在專業計畫之成效以及從事高危險性或犧
牲個人權益及福祉以符合國家安全及國防科技發展政策等因素考量，就事實而言，過
去如工蜂火箭、青蜂飛彈等研究計畫結束後，研究補助費技術津貼亦不復存在，未直
接參與專案計畫之人員，如行政、雇工人員自始均不得支領是項補助，而品位職級之
高低需貢獻程度而定。（例如文官九職等之研究補助費可能低於八職等之人員），
上述認定理由並未違反財政部民國六十八年函示之徵免原則第二款之規定，其符合免
稅要件，實有法源基礎，本項認定有中科院蓮蓄字第○三八六六號函可稽，其免稅
之事實已逾十五年，且為稅捐稽徵機關所知悉；於民國八十年間桃園縣稅捐稽徵處查
處，仍默許免稅（有院台財字二七六七號監察院糾正案文備查）及民國八十一年間
中科院以訓誠字一六八七三號函財政部北區國稅局說明免稅理由，該局亦無疑義。
十、本案爭議之二為財政部及其下級機關身為行政主管機關，得本於職權依據所得稅
法責成行政釋示聲明應稅之主張，然自民國六十八年稽徵機關函示徵免原則以來至民
國八十三年確定應稅之期間，中科院依徵免原則認定免稅，並多次向桃園縣稅捐稽徵
處及財政部北區國稅局據實說明，而主管機關以不作為之默示同意此部分為免稅，導
致長期以來中科院員工信賴此等主張，誤認為財政主管機關之不作為為默示，乃基於
行政一體原則，授權國防部及中科院或其他公務行政機關之相互認定並合於行政行為
明確性原則下，在實質上已存在信賴之法律效力，應有行政法上「信賴保護」原則之
適用，依鈞院七十六年判字第四七四號判決主文示以：「不管行政機關之決定是否合
法，除了重大且明顯之瑕疵或其違法係可歸責於納稅義務人外，行政機關之行為一經
表露於外，人民通常會對造成「法律狀態」之存續寄以信賴，並以之作為行為依據，
此種依據之信賴，應受保護。」應依中央法規標準法第十四條之規定，自八十四年行
政院台財三七○○七號函示之日起始發生效力。十一、本案爭議之三按被告意旨謂該
院聘僱人員之約定載明所指薪給，除實物代金及眷補費外，包括全部給與品位加給（
研究補助費）及技術津貼核屬為提供勞務所取得之報酬，屬應稅之薪資所得，其據此
認定實為可議，按原告與中科院之契約約定事項所指薪給包括全部給與，僅適用於違
約時之處罰條款，並非通盤適用，故於「中科院各職類人員管理作業程序」中有關退
休、資遣、撫卹、年終金、績效金及各項補助費等均以本薪為薪資之計算基礎，
並未涵蓋品位加給及技術津貼為薪資之一部，即謂『薪資意為本薪，並非全部給與』
，此有各職類人員管理作業程序足資信採。十二、本案爭議之四按財政主管機關之作
為，有違憲法第七條賦予人民平等權之議，就系爭加給或津貼而言，國防部核定發給
對象除中科院非軍職人員外，尚涵蓋中科院軍職人員及各軍種軍職及非軍職人員，而
該等人員就是項給予仍維持免稅，姑不論是項給付之性質為何，相同的事件，在沒有
正當理由下，未為相同之處理，即產生差別待遇，有違平等原則。另台灣省衛生處依
據行政院核定加強農村保健計畫設置之醫師醫學研究助金，既係勵對醫學特定研
究而給與者，可適用（所得稅法第四條第八款規定免稅。財政部12.台財稅第三九
四九○號函），而中科院非軍職員工所領之品位加給（技術津貼）則為勵對軍事科
學特定研究而給與者，卻不能免稅，亦有違憲法平等原則。為此恭請鈞院依職權召開
言詞辯論並命令中山科學研究院參加訴訟，判決撤銷原處分及一再訴願決定，以保原
告權益，並符法制等語。
被告答辯意旨略謂：一、按「左列各種所得，免納所得稅：一、．．．八、中華民國
政府或外國政府，國際機構，教育、文化、科學研究機關、團體、或其他公私組織，
為獎勵進修、研究或參加科學或職業訓練而給與之獎學金及研究、考察補助費等。但
受領之獎學金或補助費，如係為授與人提供勞務所取得之報酬，不適用之。」「個人
之綜合所得總額，以其全年左列各類所得合併計算之．．．第三類：薪資所得：凡公
、教、軍、警、公私事業職工薪資及提供勞務者之所得：一、薪資所得之計算，以在
職務上或工作上取得之各種薪資收入為所得額。二、前項薪資包括：薪金、俸給、工
資、津貼、歲費、金、紅利、各種補助費及按月或按年分期給付之退休金或養老金
。．．．」分別為行為時所得稅法第四條第八款及第十四條第一項第三類所明定；又
「稅捐之核課期間，依左列規定：一、依法應由納稅義務人申報繳納之稅捐，已在規
定期間內申報，且無故意以詐欺或其他不正當方法逃漏稅捐者，其核課期間為五年。
．．．在前項核課期間內，經另發現應徵之稅捐者，仍應依法補徵或並予處罰；．．
．」及「前條第一項核課期間之起算，依左列規定：一、依法應由納稅義務人申報繳
納之稅捐，已在規定期間內申報者，自申報日起算。」亦為稅捐稽徵法第二十一條第
一項第一款、第二項及第二十二條第一款所明定。二、本件經查原告八十一年度綜合
所得稅結算申報，短報中科院薪資所得計二五七、○四○元，是本局乃依據查得扣繳
資料，將系爭所得併課原告綜合所得稅，補徵稅額一三、五五九元。三、經查中科院
之預算雖分別依計畫編列人事費支應其員之各項給與，但實際上領受「品位加給」或
「技術津貼」之非軍職人員，無論配屬之單位或參與不同計畫，悉依該院所定「科技
人員品位加給支給標準」、「技術員薪給標準表」之等級，每月按職級定額領取「品
位加給」或「技術津貼」，該院與其聘僱人員之約定事項亦載明所指薪給，除實物代
金及眷補費外，包括全部給與，是以該院非軍職人員所領受之「品位加給」或「技術
津貼」，核屬其在職務上或工作上因提供勞務所取得之報酬。另財政部臺灣省北區國
稅局於八十二年間曾派員前往該院膫解結果，該院支付非軍職人員之「品位加給」及
「技術津貼」係採按月給付方式，並非按研究計畫個案給付，復經中科院八十一年十
一月三日八十一訓誠字第一六八七三號函致該局說明該院各類薪資扣繳所得稅狀況：
「本院於年度開始即訂有各項研究計畫，並按照研究計畫逐月實施。各項研究計畫除
一般經費外，為獎勵科技人員竭盡心智參與研發工作，另編列研發人員研究補助費及
技術津貼。為便利作業，研發人員研究補助費係按月發放方式，再經由成本歸戶手續
，回歸計畫預算內（研究補助費採個案給付，必將增加人力及作業之負擔，不符經濟
效益）」等語，足見中科院給付非軍職員工之「品位加給」及「技術津貼」之所得，
屬經常性研究補助費給與，且依職級按月定額支給，為提供勞務所取得之報酬，依首
揭行為時所得稅法第四條第八款但書及第十四條第一項第三類之規定，核非免稅之研
究補助費所得，乃屬應課稅之薪資所得，殆無疑義。又本件原核定發單補徵稅款，並
未逾前揭稅捐稽徵法第二十一條所定核課期間，所稱基於信賴利益不宜追溯補徵等節
，殊無足採。四、至原告主張稅捐稽徵人員依所得稅法第九十五條規定逐年至中山科
學院查閱會計資料，而對該研究補助費未予扣繳並未置喙，顯證稅捐稽徵人員亦同意
中科院將研究補助費性質認定為免稅範圍乙節，經查納稅義務人如有所得稅法第十四
條第一項各類之所得，即應依同法第七十一條規定申報納稅，而所得稅法第九十五條
之規定，僅係為加強課稅資料之正確性，授予稽徵機關調查及督促扣繳義務人對於扣
繳報告之確實，是尚不因稽徵機關未為調查或督促扣繳義務人，即認納稅義務人就其
取得之所得不負申報納稅之義務，是原告之指摘，顯屬誤會。五、另查，此類案件業
經大院八十五年判字第三一七五號、八十六年判字第一二號及八十六年判字第七五號
等判決駁回在案，併予陳明。六、綜上論述，原處分及所為復查、訴願、再訴願決定
並無違誤，請駁回原告之訴等語。
　　理  由
按中華民國政府或外國政府，國際機構、教育、文化、科學研究機構、團體，或其他
公私組織，為勵進修、研究或參加科學或職業訓練而給與之學金及研究、考察補
助費等所得，免納所得稅。但受領之學金或補助費，如係為授與人提供勞務所取得
之報酬，不適用之，為行為時所得稅法第四條第八款所規定。又凡公、教、軍、警、
公私事業職工薪資及提供勞務者之所得，為薪資所得，該項所得之計算，以在職務上
或工作上取得之各種薪資收入為所得額；前項薪資包括薪金、俸給、工資、津貼、歲
費、金、紅利、各種補助費及按月或按年分期給付之退休金或養老金。但為雇主之
目的，執行職務而支領之差旅費、日支費及加班費不超過規定標準者，及依同法第四
條規定免稅之項目，不在此限，復為同法第十四條第一項第三類所明定。本件原告八
十一年度綜合所得稅結算申報，其取自中科院之薪資所得二五七、○四○元，未合併
申報，被告乃核定補徵稅額一三、五五九元。原告不服，就該薪資所得本稅部分，循
序提起行政訴訟，主張如事實欄所載。經查，憲法第一百六十五條、第一百六十六條
、第一百六十七條第三款，係規定教育科學藝術工作者生活之保障、科學之發明與創
造之勵及古蹟文物之保護、於學術或技術有發明者之勵與補助等，與憲法第十九
條規定人民有依法律納稅之義務，兩者併行不背。前者，要求政府依國民經濟進展之
情形，隨時提高教育科學藝術工作者之待遇、勵或補助發明者；但並不因此免除該
類人員依法納稅之義務。故除法律明定免納稅義務者外，稅捐單位對之課徵各類稅款
，無違憲法第一百六十五條、第一百六十六條、第一百六十七條第三款、第一百七十
一條及中央法規標準法第十一條規定。是中科院不論依何法源設立，其所屬人員除非
法律明定免徵所得稅外，自不得解免其納稅之義務，原告指所得稅法第四條第八款但
書之規定違憲云云，要無可取。又行政法上所謂信賴保護原則，係指人民因相信既存
之法秩序，而安排其生活或處置其財產，則不能因嗣後法規之制定或修正，而使其遭
受不能預見之損害，用以保護人民之既得權益。本原則之適用，係在禁止新制定或修
正法規有溯及既往之效力。而所謂平等原則，係指相同之事件應為相同之處理，不同
之事件則應為不同之處理，除有合理正當之事由外，否則不得為差別待遇。本件中科
院之預算雖分別依計畫編列人事費支應其員工之各項給與，但實際領受「品位加給」
或「技術津貼」之非軍職人員，無論配屬之單位或參與不同計畫，均依該院所訂「科
技人員品位加給支給標準表」、「技術員薪給標準表」之等級，每月按級定額領取科
技品位加給或技術津貼。且該院與其聘僱人員之約定事項亦載明所指薪給，除實物代
金及眷補費外，包括全部給與，其非軍職人員所領受之科技品位加給或技術津貼，核
屬因提供勞務所取得之報酬，應無行為時所得稅法第四條第八款免納所得稅規定之適
用。況財政部台灣省北區國稅局於八十二年間派員前往該中科院瞭解結果，其支付非
軍職人員之科技品位加給及技術津貼確係按月給付方式，復經中科院八十一年十一月
三日（八一）訓誠字第一六八七三號函致被告，說明該院各類薪資扣繳所得稅狀況：
「本院於年度開始即訂有各項研究計畫，並按照研究計畫逐月實施。各項研究計畫除
一般經費外，為獎勵科技人員竭盡心智參與研發工作，另編列研發人員研究補助費及
技術津貼。為便利作業，研發人員研究補助費係採按月發放方式，再經由成本歸戶手
續，回歸計畫預算內（研究補助費採個案給付，必將增加人力及作業之負擔，不符經
濟效益）」等語。足見中科院給付非軍職員工之品位加給及技術津貼之所得，屬經常
性研究補助費給與，依職級按月定額支給，為提供勞務所取得之報酬，依首揭規定，
核非免稅之薪資所得，被告依法發單補徵稅款，未逾稅捐稽徵法第二十一條所定核課
期間，於法並無不合。次查，所得稅法第四條第八款立法意旨，固在勵研究等，但
仍須合於該款規定要件者，始能獲免稅勵，尚非所有學金或補助費均得免稅。而
首揭所得稅法規定一直未變更，解釋該稅法之行政院及財政部之函釋縱有變更，既未
及於法規之制定或修正，則上開函釋之變更應追溯至首開稅法頒布時生效適用，無行
政法信賴保護原則之適用，且與中央法規標準法第五條、第六條無違，亦無須依該法
第七條送立法院。況財政部（六十八）台財稅第三八五○一號函係謂：「一、凡依職
級按月定額發給者，應屬各該研究人員之薪資所得，應於給付時應依法辦理扣繳，所
得人並應於年度結算申報時合併申報課稅。二、如係按研究計畫個案給付、並非通案
按職級按月給付者，則為研究補助費，依法可免納所得稅。三、如屬第一種情形，中
科院以往未依法扣繳，所得人以往年度亦未申報納稅者，應即請中科院轉知各所得人
自行向稽徵機關補報並補繳應納稅款，可免予處罰，自六十九年一月起，中科院應於
給付時依法扣繳，所得人應於每年終後合併申報綜合所得稅．．．」該函釋明白指出
，凡依職級按月定額發給者，應屬研究人員之薪資所得，所得人應申報課稅，並未就
系爭依職級按月定額發給之所得為應予免稅之承諾，無信賴保護原則之適用。財政部
台灣省北區國稅局八十二年四月十五日北區國稅三第八二○○七三○七號函僅係該局
對財政部之建議函，並非對外發布之有效函釋，亦不因該建議函而生信賴保護之問題
。行政院、財政部就中科院非軍職人員所領品位加給及技術津貼等函釋，均係對該類
所得是否合於所得稅法第四條第八款免稅條件為解釋，亦即對條文文義為闡明，性質
上為解釋函，應自法規生效之日起有其適用，上開函釋並非就稅法未規定事項另作補
充規定，本院八十七年度判字第二○一九號判決亦認上開函釋為「解釋」函，自法規
生效日起適用，與行政院七十八年四月二十九日行政院台八十七規字第一○九○號函
並無不同。原告所引本院其他判決，與本案情形有間，且非判例，尚無拘束本件效力
。而有無扣繳憑單，扣繳義務人是否違反扣繳義務，於原告之納稅義務並無影響。對
扣繳制度係納稅義務人於結算申報前取得所得時，預計其應納之稅額，責由扣繳義務
人於給付該所得時，先行扣繳預計之稅款，嗣納稅義務人結算申報時，持以扣抵應納
稅額，是所扣繳之稅款，實由納稅義務人負擔。扣繳義務人未盡納稅義務時，稅捐稽
徵機關固得依所得稅法第九十四條第一項令扣繳義務人補繳，再由扣繳義務人向納稅
義務人追償之。如扣繳義務人有行蹤不明或其他情事致無從追究者，依同法第八十九
條第二項規定，得逕向納稅義務人徵收之。惟該二規定，並非禁止稽徵機關於結算申
報繳稅期限屆滿後，亦不得直接向納稅義務人徵收。扣繳主要用意在於結算申報期前
先行收取稅款，如已屆結算申報期，納稅義務人漏未申報，稅捐稽徵機關可依稅捐稽
徵法第二十一條第二項規定補徵其稅款，無庸先向扣繳義務人追繳應扣繳之稅款，扣
繳義務人再向納稅義務人追償之；所追繳之扣繳稅款再與結算申報之應納稅額相較，
不足部分再向納稅義務人徵收，多餘部分退還納稅義務人，徒增勞費。又稅捐稽徵法
第二十一條第一項第一款、第三款，係關於稅捐核課期間之規定，與所得稅法第九十
四條扣繳義務人未履行扣繳義務之處理及第八十九條第二項扣繳稅款之追補規定事項
不同，無中央法規標準法第十六條所定普通法與特別法關係。再查中小學教師課後輔
導等所得，與系爭所得，性質上並非相同之事件，本件被告對原告課稅之處分，無違
憲法第七條平等原則。又現役軍人之薪餉，依行為時所得稅法第四條第一款規定，固
免納所得稅，然原告非現役軍人，自無該款之適用。至軍事審判法第三條第一款、第
二款係指關於在軍事機關從事軍事工作之非軍職人員，因犯軍法而應受軍法審判者，
同現役軍人。該規定有其特殊之立法目的，與本件原告應負公法上納稅義務無關，
不得執為原告系爭所得亦應免納所得稅之論據。另納稅義務人如有前開所得稅法第十
四條第一項各類之所得，即應依同法第七十一條規定申報納稅，非以扣繳憑單之有無
，為課稅之依據。所得稅法第九十五條之規定，僅係為加強課稅資料之正確性，授予
稽徵機關調查及督促扣繳義務人對於扣繳報告之確實，尚不因稽徵機關未為調查或督
促扣繳義務人，即認納稅義務人就其取得之所得不負申報納稅之義務。該條文雖規定
稽徵機關「應」隨時調查、督促，稽徵人員如未盡調查、監督責任，僅其應否負失職
責任而已，納稅義務人並非因而享有免稅優惠。再者，課稅與否應由稽徵機關依法認
定，非可由事業團體或機關自行認定，原告主張系爭所得既經發放單位認定為免稅，
足堪信實云云，應屬誤解。訴願法第十九條規定，訴願就書面審查決定之，必要時，
得為言詞辯論。故訴願、再訴願（訴願法第二十七條準用第十九條規定）係以書面審
查決定為原則，言詞辯論於必要時始例外為之。本件訴願及再訴願機關認無言詞辯論
之必要，依法律所規定之程序，就書面審查而為決定，自無違誤。綜上所述，原告主
張各節均無可採，被告依首揭規定補徵原告漏報稅款，一再訴願決定，遞予維持，俱
無違誤。原告起訴意旨，難謂有理，應予駁回。又本件事證已臻明晰，原告請求訊問
證人胡衛華，並行言詞辯論及命中科院參加訴訟，核無必要，併此明。
據上論結，本件原告之訴為無理由，爰依行政訴訟法第二十六條後段，判決如主文。
中    華    民    國     八十八      年      五      月       六        日
                    行 政 法 院 第 二 庭
                                審 判 長 評  事      陳  石  獅
                                         評  事      藍　獻　林
                                         評  事      徐  樹  海
                                         評  事      彭  鳳  至
                                         評  事      黃  合  文
右  正  本  證  明  與  原  本  無  異
                                         法院書記官  蘇  金  全
中    華    民    國     八十八      年      五      月       七        日
